臺灣高等法院臺中分院刑事判決
110年度上易字第637號
上  訴  人  
即  被  告  胡蝶  



選任辯護人  吳昀陞律師
上  訴  人  
即  被  告  廖翎君



選任辯護人  林春榮律師
上列上訴人等因業務侵占等案件，不服臺灣臺中地方法院108年
度易字第3324號中華民國110年4月13日第一審判決（起訴案號：
臺灣臺中地方檢察署106年度偵字第25766號），提起上訴，本院
判決如下：
    主  文
原判決撤銷。
乙○犯如附表編號1-5「主文」欄所示之罪，各處如附表編號1-5
  「主文」欄所示之刑及沒收，附表編號1、2、4之刑，各減為
  如附表編號1、2、4所示。不得易科罰金部分，應執行有期徒
  刑貳年肆月；得易科罰金部分，應執行有期徒刑玖月，如易科
  罰金，以新臺幣壹仟元折算壹日；沒收部分併執行之。
戊○○犯如附表編號4、5「主文」欄所示之罪，各處如附表編號4
  、5「主文」欄所示之刑及沒收，附表編號4之刑，減為如附表
  編號4所示。
    事  實
一、乙○之○○宋○○（已於民國108年6月10日死亡，所涉共同業務
    侵占等罪嫌，經檢察官為不起訴處分確定）於84年間，與丁○○、鄧方禹共同投資成立弘保貿易有限公司（下稱弘保公司
    ），嗣陸續共同成立弘萬貿易股份有限公司（下稱弘萬公司
    ）及相關境外公司（下將弘保公司、弘萬公司及相關境外公
    司合稱弘保公司事業體），並由宋○○負責弘保公司事業體之
    決策及營運，乙○則負責出納等財務業務，其2人均為從事業
    務之人。宋○○為方便管理弘保公司事業體財務，徵得乙○及
    丁○○之○○丙○○同意，由乙○將其台中商業銀行二林分行帳號0
    00000000000號帳戶（下稱乙○台中商銀000號帳戶）、華僑
    商業銀行（現已改為花旗〈台灣〉商業銀行，下仍稱華僑商業
    銀行）台中分行帳號00000000000 號帳戶（下稱乙○華僑銀
    行000號帳戶），及由丙○○將其華僑商業銀行台中分行帳號0
    0000000000 號帳戶（下稱丙○○華僑銀行000號帳戶），提供
    作為弘保公司事業體資金往來之帳戶使用，上開3 個帳戶之
    存摺、印章，均由宋○○、乙○負責保管、使用。戊○○則自94
    年10月5 日起，受雇弘萬公司擔任決策中心顧問，負責弘保
    公司事業體財務管理等工作。詎乙○分別與宋○○、戊○○為下
    列行為：
  ㈠乙○與宋○○明知丙○○華僑銀行000號帳戶為弘保公司事業體所
    使用之借名帳戶，帳戶內款項係弘保公司事業體所有，其等
    僅獲丙○○授權為弘保公司事業體，始得提領使用上開帳戶款
    項，詎其等為支付以乙○名義向寶鎧建設股份有限公司（下
    稱寶鎧公司）購買之臺中市○○區○○路000 號4 樓之3 房屋、
    土地（下稱系爭房地）價款(價金新臺幣〈下同〉3950萬元)，
    利用其等保管丙○○華僑銀行000號帳戶存摺、印章機會，未
    得弘保公司事業體股東同意，逾越丙○○授權，共同基於意圖
    為自己不法所有之詐欺取財、行使偽造私文書犯意聯絡，推
    由乙○於95年8月10 日，持上開存摺、印章，冒用丙○○名義
    ，在取款憑條上填寫150萬元之提款金額，並於取款憑條上
    盜蓋「丙○○」印文1 枚，而偽造用以表示係丙○○欲向華僑商
    業銀行提領存款之私文書，連同存摺交予不知情之華僑商業
    銀行承辦人員辦理提款事宜而行使之，使該承辦人員陷於錯
    誤，誤認乙○取得丙○○同意或授權，而依乙○匯款單所示內容
    ，將其提領之150萬元匯至寶鎧公司台中第二信用合作社帳
    號00000000000000號帳戶（下稱寶鎧公司帳戶），而詐得上
    開150萬元以支付系爭房地價款，足以生損害於丙○○、弘保
    公司事業體及華僑商業銀行對於存戶存款管理之正確性。
　㈡乙○與宋○○明知乙○華僑銀行000號帳戶為弘保公司事業體使用
    之借名帳戶，帳戶內款項係屬弘保公司事業體所有，非屬其
    等個人財產，不得挪為私用，竟共同意圖為自己不法所有，
    基於業務侵占犯意聯絡，推由乙○於95年11月21日，自乙○華
    僑銀行000號帳戶提領102萬元，將之匯入上開寶鎧公司帳戶
    ，用以支付乙○向寶鎧公司購買系爭房地之價金，將其等業
    務上持有之弘保公司事業體款項易持有為所有，侵占入己。
　㈢乙○與宋○○明知乙○台中商銀000號帳戶為弘保公司事業體使用
    之借名帳戶，帳戶內款項係屬弘保公司事業體所有，非屬其
    等個人財產，不得挪為私用，竟共同意圖為自己不法之所有
    ，基於業務侵占之犯意聯絡，推由乙○於96年12月18日9時30
    分許，至台中商業銀行二林分行，自乙○台中商銀000號帳戶
    提領2390萬元，並分為390萬元、2000萬元兩筆匯入乙○個人
    使用之花旗銀行中港分行00000000000000號支票存款帳戶，
    用以兌現乙○開立予寶鎧公司給付系爭房地產權登記買賣價
    金之4紙支票（支票號碼：00000000000-00000000000)，將
    其等業務上所持有之弘保公司事業體款項易持有為所有，侵
    占入己。
　㈣乙○、戊○○均明知乙○台中商銀000號帳戶為弘保公司事業體使
    用之借名帳戶，帳戶內款項係屬弘保公司事業體所有，非屬
    乙○個人財產，不得據為己有，竟共同意圖為自己不法之所
    有，基於業務侵占之犯意聯絡，由乙○於96年2 月14日14時3
     分許，在臺中市○區○○路000 號台中商業銀行西臺中分行，
    填寫乙○台中商銀000號帳戶550 萬元之取款憑條，自行員處
    取得弘保公司事業體550 萬元款項持有後，於同日15時16分
    許，在華僑商業銀行台中分行，以現金存入方式，將其中25
    0萬元現金存入戊○○設於華僑商業銀行之帳號0000000000000
    0號帳戶（下稱戊○○華僑銀行帳戶），而與戊○○各朋分300 
    萬元、250 萬元，共同將乙○業務上持有之弘保公司事業體
    款項易持有為所有，侵占入己。
　㈤乙○另與戊○○共同意圖為自己不法之所有，基於業務侵占犯意
    聯絡，推由乙○前往臺中市○區○○路0 段000 號台中銀行向上
    分行，由乙○於96年5 月3 日11時4 分許、11時10分許，接
    續填寫乙○台中商銀000號帳戶300 萬元、900 萬元之取款憑
    條，而自行員處取得弘保公司事業體300 萬元、900 萬元款
    項之持有後，與戊○○各朋分600 萬元，戊○○並於取得款項後
    ，隨即於同日12時35分許，前往台中商業銀行西台中分行，
    將其中之300 萬元現金存入戊○○台中商業銀行帳號00000000
    0000號帳戶（下稱戊○○台中商銀帳戶），再於同日12時46分
    許，在華僑商業銀行台中分行，將其中300 萬元現金，存入
    戊○○華僑銀行帳戶，而共同將乙○業務上持有之弘保公司事
    業體款項易持有為所有，侵占入己。
二、嗣於106 年7 月間，丁○○與丙○○在臺中市○○區○○區
    ○○○路0 號「弘保公司」內整理資料時，發現宋○○、乙○將弘保公司事業體會計系統檔案自電腦磁碟中刪除，經委
    請電腦專業人員恢復電腦磁碟功能及會計系統廠商重新給予
    密碼輸入會計系統後，始陸續查悉上情。
三、案經臺灣臺中地方檢察署檢察官偵查起訴。
    理  由
一、檢察官、上訴人即被告乙○、戊○○（下稱被告乙○、戊○○）及
    其等辯護人於本院準備程序，對於本案以下所引用具傳聞性
    質之證據資料，明示同意有證據能力（本院卷一第132-141
    頁) ，且本案所引用之非供述證據，檢察官、被告2人及其
    等辯護人均未表示無證據能力，本院審酌該等證據作成及取
    得之程序均無違法之處，依法均可作為認定犯罪事實之證據
    。
二、認定犯罪事實所憑之證據及理由
  ㈠犯罪事實㈠～㈢部分
　　訊據被告乙○固坦承分別於95年8 月10日、同年11月21日及9
    6年12月18日，自弘保公司事業體使用之丙○○華僑銀行000號
    帳戶轉帳150 萬元至寶鎧公司帳戶、乙○華僑銀行000號帳戶
    轉帳102 萬元至寶鎧公司帳戶、乙○台中商銀000號帳戶提領
    2390萬元匯入乙○之上開支票存款帳戶兌現支票，均用以支
    付系爭房地價金等事實，惟矢口否認有何上開行使偽造私文
    書、詐欺、業務侵占等犯行，辯稱：上開款項是我向弘保、
    弘萬公司借款，嗣後已於成立弘保、弘萬公司子公司佳晉國
    際實業有限公司（下稱佳晉公司）時做為股本償還完畢，主
    觀上並無上開犯意等語。經查：
　⒈被告乙○之○○宋○○自84年間起，與告發人丁○○及證人
　　鄧方禹共同投資成立弘保公司事業體，由宋○○負責決策及營
    運，乙○則負責出納等財務業務；另乙○華僑銀行000號帳戶
    、乙○台中商銀000號帳戶、丁○○之○丙○○華僑銀行000號帳戶
    均為弘保公司事業體向乙○、丙○○借名使用之帳戶，其內款
    項係屬弘保公司事業體之款項乙情，均經被告乙○供承或不
    爭執在卷（於偵查中供陳：台中商銀二林分行帳戶是提供給
    弘保公司及其事業體使用，丙○○有向華僑銀行台中分行申辦
    帳戶，該帳戶是提供給公司使用，都是作為公司資金調度使
    用等語；於原審證述：乙○華僑銀行000號帳戶、丙○○華僑銀
    行000號帳戶都是借名帳戶，提供弘萬公司、弘保公司及境
    外公司做為資金調度使用，台中商業銀行二林分行帳戶確定
    是公司的借名帳戶，並非個人私人帳戶等語；交查399 號卷
    一第28頁至第29頁；交查464 號卷二第325 頁；原審卷二第
    403頁、第409 頁），核與證人丁○○、鄧方禹於原審此部分
    證述之情節相符(原審卷二第77-78、125、127、132-133頁)
    ，並經證人即丁○○○○丙○○於原審證述：乙○華僑銀行000號帳
    戶及丙○○華僑銀行000號帳戶都是提供公司使用之帳戶等語
    （原審卷二第306頁），以及證人即弘保公司事業體財務人
    員謝凭芳於原審證述：我管公司的財務，我要很清楚知道公
    司到底有什麼帳；列表所示帳戶都是公司用的帳戶，因為公
    司的借名帳戶雖是私人的，但一開始進出的時候就是公司進
    出，所以我會知道，我就把他歸類為是公司的，這很明顯，
    不會混淆；被告乙○華僑銀行000號帳戶、台中商銀000號帳
    戶都是公司在使用；我有製作乙○台中商銀000號帳戶之轉帳
    傳票，因當時會計師建議要將公司使用之私人帳戶關掉，把
    裡面的錢全部轉到公司等語明確（原審卷二第239 頁、第27
    7 頁），並有宋○○於103 年1 月25日書立之股東協議書附件
    一帳戶列表以及證人謝凭芳製作之弘保公司事業體使用帳戶
    明細列表存卷可參（偵卷第000 -000、123頁）。復勾稽弘
    保公司之轉帳傳票明確記載乙○台中商銀000號帳戶列為「台
    灣弘保」、「資金調度」等文字，及該帳戶銷戶後亦將結存
    款項26元存入弘保公司帳戶等情，有弘保貿易有限公司明細
    分類帳、弘保轉帳傳票等資料、存摺內頁影本、公司帳戶列
    表在卷可稽（交查399 卷一第20-24頁；偵卷第123 頁），
    該帳戶如非弘保公司使用之帳戶，自無可能將帳戶資料登載
    於弘保公司之傳票上，甚至於該帳戶結清時將剩餘金額轉入
    弘保公司帳戶內，益可證乙○台中商銀000號帳戶確為弘保公
    司事業體所使用。至宋○○與丁○○於103 年1 月25日簽立之股
    東協議書附件一之帳戶列表，雖僅將丙○○華僑銀行000號帳
    戶帳戶列為公司帳戶，而未將乙○華僑銀行000號帳戶、台中
    商銀000號帳戶帳戶列入其中，然參之證人丙○○於原審證稱
    ：因為簽立股東協議書時，一方面基於信任宋○○與乙○，另
    一方面因為我也不在公司，所以我完全沒有任何資訊去查證
    ，故未就協議書附件所示內容加以確認等語（原審卷二第30
    8 頁），以及證人謝凭芳於原審證稱：股東協議書沒有列，
    是因為在102年4、5月時，乙○台中商銀000號帳戶已經關戶
    等語（原審卷二第253 頁），並參諸上開弘保公司轉帳傳票
    上之記戴，自無從僅以103年間股東協議書未予記載，即反
    於當時公司財務人員乙○、謝凭芳之供證述，認乙○之上開2
    個帳戶非弘保公司事業體借用之帳戶，其理應明。綜上所述
    ，被告胡碟上開供承、不爭執部分，核與事實相符，此部分
    事實可以認定。
　⒉被告乙○分別於犯罪事實㈠～㈡所示時間，自丙○○華僑銀行000
    號帳戶、乙○華僑銀行000號帳戶，匯款150萬元、102萬元至
    寶鎧公司上開帳戶，用以支付被告乙○與宋○○以乙○名義購買
    之系爭房地價金；另乙○於96年12月18日9時30分許，至台中
    商銀二林分行，自乙○台中商銀000號帳戶提領2390萬元，匯
    入乙○個人使用之花旗銀行中港分行00000000000000號支票
    存款帳戶，用以兌現乙○開立予寶鎧公司給付系爭房地產權
    登記買賣價金之4紙支票（支票號碼：00000000000-0000000
    0000)等事實，亦經被告乙○供承在卷，核與證人謝凭芳於原
    審證述：乙○說她有動用公司的錢去買房子等語相符（原審
    卷二第237 頁），並有台中市第二信用合作社向上分社108 
    年3 月6 日中二信（108 ）向上字第12號函暨所附寶鎧公司
    開戶資料、109 年7 月8 日中二信（109 ）向上字第B74 號
    函暨所附寶鎧公司帳戶開戶資料及交易明細、乙○華僑銀行0
    00號帳戶存摺往來明細、存款交易明細、花旗（台灣）商業
    銀行股份有限公司中港分行107 年12月7 日（107 ）政查字
    第0000071449號函暨所附乙○華僑銀行000號帳戶開戶資料及
    交易明細、108 年1 月30日（108 ）政查字第0000071488號
    函暨所附丙○○華僑銀行000號帳戶開戶資料及交易明細、取
    款憑條、匯款委託書、109 年2 月2 日（109 ）政查字第00
    00077773號函暨所附乙○華僑銀行000號帳戶開戶資料及交易
    明細、台中商業銀行總行108 年4 月26日中業執字第108001
    2259號函暨所附乙○台中商銀000號帳戶開戶資料、台中商業
    銀行入戶電匯匯款申請書代收入傳票、存摺存款取款憑條、
    109 年7 月15日中業執字第1090021337號函暨所附000號帳
    戶開戶資料及交易明細、寶鎧公司108 年4 月23日寶鎧字第
    1080423001號函各1 份、系爭房地之土地預定買賣契約書、
    房屋預定買賣契約書、臺中市中興地政事務所107 年5 月10
    日中興地所賜字第1070004618號函暨所附土地登記申請書資
    料影本等在卷可稽（交查399 號卷一第47-59、61-69、82、
    112-150 頁；交查464 號卷一第8-13、18-38、52-53、86、
    206-211 頁；原審卷一第251-387 、441-465 頁），是被告
    乙○確有以其保管之弘保公司事業體使用之上開丙○○、乙○借
    名帳戶內公司款項，支付登記為被告乙○個人所有之系爭房
    地價金之事實，亦可認定。
　⒊被告乙○雖以前詞置辯，惟查：
　⑴公司與股東本屬不同人格，二者間之資產分屬個別所有，縱
    為公司股東亦不得任意挪用、混用公司資產，公司法為確保
    公司資本維持原則，於第15條第1項亦規定：「公司之資金
    ，除有左列各款情形外，不得貸與股東或任何他人：一、公
    司間或與行號間有業務往來者。二、公司間或與行號間有短
    期融通資金之必要者。融資金額不得超過貸與企業淨值的百
    分之四十。」被告乙○雖辯稱其係向公司借款購買系爭房地
    云云，惟弘保公司事業體股東並非僅宋○○一人，業如前述，
    且乙○與宋○○使用上開款項之目的在購置個人不動產，顯與
    上開法文規定不符，依法本不得為之。況參諸被告乙○於偵
    查中供承：借款之事確實沒有跟股東說明，是我們的不對及
    疏忽，我們會還給公司，才沒有跟股東說；當時我們公司是
    以宋○○跟丁○○為主，我們買這個房子沒有跟丁○○講等語（交
    查399 號卷一第109 頁），證人宋○○於偵查證稱：購買系爭
    房地沒跟股東討論、我認為既然沒有跟股東開會討論過，所
    以就把它當作我跟乙○的個人投資等語（交查399號卷一第10
    8 頁），以及證人丁○○於原審證稱：完全不清楚有購買系爭
    房地之事，公司如果有借款，基本上會讓我知道，雖然不會
    簽什麼文件，但一定會告知等語（原審卷二第100-102 、11
    9 、121-122 頁），及證人鄧方禹於原審證述完全不曾聽聞
    弘保公司有要投資在台中七期的房地產一事（原審卷二第13
    4 頁）等語，可知乙○與宋○○使用弘保公司事業體上開3個借
    名帳戶內款項支付系爭房地買賣價款之事，顯然未曾告知公
    司股東，遑論經公司股東同意，明顯與公司借款程序相悖。
    且衡諸常情，公司股東如欲向公司調借款項，以本案此部分
    所涉金額達2642萬元鉅額，自會涉及有無擔保品及利息計算
    等攸關利害之問題，豈可能完全未經股東事前同意，自行將
    保管之公司款項作為個人使用，再以借款之名義，作為使用
    上開款項支付個人房地買賣價金之理由，所辯無非事後卸責
    之詞，此由證人丙○○於原審證述：我曾向宋○○詢問求證過是
    否有在七期買房子，宋○○從頭到尾都否認等語（原審卷二第
    313 頁），益顯被告乙○及其○○宋○○係利用其等業務上保管
    上開帳戶存摺、印章機會，逾越丙○○之授權，偽造其名義提
    款單行使提領款項，以及侵占其等提領之弘保公司事業體款
    項，否則如係正常之股東借款，豈有刻意向股東丁○○○○丙○○
    隱暪購買系爭房地事實之必要，被告乙○此部分所辯係向公
    司借款，不是挪用云云，嚴重違背事理常情，全無可採。
　⑵被告乙○雖另辯稱：其與宋○○向弘保公司事業體借得之上開2,
    642萬元，已作為佳晉公司之資本額返還公司云云，並提出
    丁○○於弘保公司股東會曾稱「佳晉公司實質上是弘保的子公
    司，提議將其納入正軌，股份股權歸入弘保，在2 個月內完
    成」之弘保公司股東會100 年12月22日增列議案為證（原審
    卷三第115 頁）。惟查，佳晉公司係於98年間成立，宋○○係
    登記唯一股東兼董事，為一人公司，宋○○係自98年起，始以
    其私人帳戶金額匯入佳晉公司，有臺中市政府110年12月16
    日府授經登字第11007743450 號函檢送之佳晉公司登記卷宗
    影本（節本）（本院卷二第9-31頁）、宋○○存款交易明細、
    代付明細表各1 紙附卷可佐（交查399 號卷一第96-99頁）
    ，參以證人丁○○於原審證述：佳晉公司是宋○○用個人名義自
    己投資的，宋○○的所有作為我事先都不知道，後來要搬到臺
    中○○區時，才知道有佳晉公司這家公司；當初設立的時候，
    完全不知道；宋○○說佳晉公司是他自己的，後來我查出來，
    是宋○○自己個人名義，一人股東等語（原審卷二第79-80、1
    05 頁），證人鄧方禹於原審證述：佳晉公司如何設立、資
    金來源為何均不清楚等語（原審卷二第128 頁），衡情佳晉
    公司設立時若即為弘保公司事業體一部分，何以身為弘保公
    司股東之丁○○及鄧方禹均不知情。此參以弘萬公司99年10月
    7日董事會會議記錄，證人丁○○曾主張應將佳晉公司與弘保
    公司登記在一起，惟當時該議案並未通過，有上開董事會會
    議譯文（交查399 號卷二第57頁）可參，顯見丁○○於99年間
    雖知悉佳晉公司之存在，惟於會議中主張應將佳晉公司納入
    弘保公司事業體內，並遭拒絕，可知佳晉公司於99年間仍非
    屬弘保公司事業體，證人丁○○、鄧方禹上開所證其等於佳晉
    公司設立時，並不知情等語，應屬可信，則被告乙○、宋○○
    又豈可能於股東均不知有設立佳晉公司之狀況下，逕自償還
    股東根本不知悉存在之「借款」，且其借款本金或利息之返
    還，又係如何抵充各該股東之出資？均付之闕如，被告乙○
    所辯業以佳晉公司設立資本償還其等侵占使用之此部分弘保
    公司事業體款項，同樣違反事理常情，難以憑採。至宋○○與
    丁○○於103 年1 月25日簽立之股東協議書，雖有將佳晉公司
    納入弘保公司事業體內，有上開股東協議書可參（偵卷第11
    7 頁），惟此至多僅足以證明宋○○與丁○○於99年至103 年間
    之不詳時點，協議將佳晉公司納入弘保公司事業體，仍難據
    以佐證佳晉公司於成立之初即為弘保公司事業體一部分，遑
    論以此認定被告乙○與宋○○於犯罪事實㈠～㈢所示95、96年間
    使用弘保公司事業體之資產支付個人房地價款時，即有日後
    以成立佳晉公司作為弘保公司事業體一部，並以給付佳晉公
    司資本額作為償還之意。至證人謝凭芳於原審雖曾證述：乙○說她有動用公司的錢去買房子，動用的原因有點忘了，她
    有說這筆款項後來有還，是說那時有成立佳晉公司，佳晉公
    司前面這段的錢，都是由宋○○的名義還進去，我記得他們那
    時候是想還，但好像沒有公司可以還，佳晉公司剛好成立，
    成立時需要資金，所以他們決定用這個路徑還錢；我會幫乙○記錄她到底還多少，因為除了資本額外，佳晉公司如果隨
    時要用錢，可能剛開始都是用宋○○的名義匯進來，一直到很
    後面，才是用公司資金等語（原審卷二第237-238、261頁)
    ，惟謝凭芳同時亦證稱：用宋○○名義匯錢到佳晉公司，這一
    部分我有製作傳票，因為都要做股東往來，這個股東往來傳
    票沒有抵沖哪一個公司的帳，就是只有進項，沒有去抵銷到
    哪一個帳；是乙○跟我講這是要還動用公司的錢買七期房子
    的還款等語（原審卷二第261-262頁)，可知證人謝凭芳所證
    其認為被告乙○及宋○○已返還所動用之公司款項等情，均係
    聽聞自被告乙○所述，且其所謂就宋○○匯至佳晉公司款項有
    製作股東往來傳票，縱認屬實，惟依證人謝凭芳所述既未沖
    銷任何款項，又如何據以認定係返還上開侵占之款項，所證
    自亦不足為有利被告乙○之認定。
　⒋被告乙○上訴雖以：依證人謝凭芳於原審審理時證述及所製作
    之弘保公司事業體使用之帳戶名細列表内容，可知謝凭芳承
    接戊○○事務時，被告乙○提供弘保事業體所使用之帳戶，於
    公司會計運作係屬供公開審查之帳户，自為戊○○任職期間審
    查之帳戶標的，被告乙○及○○宋○○於帳戶資料屬公司財務主
    管審查之前提下，衡情並無隱晦取款可能，是被告乙○所述
    借款當時有向財務主管戊○○報備，財務主管知悉其與○○向公
    司借款購屋之主張，非無可能，被告乙○及○○宋○○向公司取
    款用於購屋，是否具有不法所有意圖或侵占之犯意，容有疑
    義等語。姑不論證人戊○○於原審已證稱：其並不知道宋○○購
    買系爭房地資金來源為何等語（原審卷三第33頁)，且戊○○
    並非弘保公司事業體股東，並無同意公司借款予被告乙○及
    宋○○之權限，縱認被告胡乙○所辯其動用公司款項購屋有向
    財務主管戊○○報備乙情屬實，此亦僅涉及戊○○是否知情不報
    或與其等合謀之問題，不能因此解免被告乙○上開罪責，此
    部分所辯亦無理由。
　⒌綜上所述，被告乙○上開所辯均無可採，其與宋○○上開共同行
    使偽造私文書、詐欺取財及業務侵占犯行，事證已經明確，
    均應依法論科。
　㈡犯罪事實㈣、㈤部分　　
　　訊據被告乙○固坦承有於96年2 月14日自弘保公司事業體使
    用之乙○台中商銀000號帳戶提領550 萬元，及於96年5 月3 
    日自上揭帳戶提領300 萬元、900 萬元，共1200萬元等事實
    ，惟矢口否認有上開業務侵占犯行，辯稱：該筆 550萬元款
    項，是弘保、弘萬公司給付予被告戊○○95年度之年終獎金；
    另外300 萬元、900 萬元二筆款項則為戊○○告知將用於弘保
    、弘萬公司之公益捐款，我才依戊○○指示，前往銀提領上開
    款項，並於提領後，將上開550 萬元、1200萬元全數交付戊○○，主觀上並無詐欺取財犯意，客觀上亦未取得任何款項等
    語為辯。被告戊○○則不否認上開250萬元、300萬元、300 萬
    元款項有先後存入其名下帳戶等事實，惟矢口否認有共同業
    務侵占犯行，辯稱：乙○台中商銀000號帳戶並非弘保公司事
    業體所使用帳戶，係乙○個人帳戶，乙○提領其內款項，不生
    侵占之問題，而且我並未陪同乙○前往領款；收受上開款項
    ，係因宋○○曾承諾個人給予 550萬元獎金，另外 300萬元則
    係宋○○之私人資金規劃，乙○因此於96年2月14日先將年終獎
    金之一部250萬元匯入我帳戶內，並於96年5 月3 日自提領
    之1200萬元中交付600萬元給我，600萬元中之300萬元為剩
    餘之年終獎金，另外300萬元則為宋○○指示辦理捐贈及取得
    樣品之用，至乙○提領之其餘300 萬元、600萬元去向，並不
    清楚等語。經查：
　⒈被告乙○有於96年2 月14日下午2 時3 分許，在臺中市○區○○
    路000 號台中銀行西臺中分行，填載取款憑條持以向銀行行
    員領款，自乙○台中商銀000號帳戶提領550 萬元，其中250 
    萬元於同日15時16分許，由乙○在華僑商業銀行台中分行以
    現金存入方式，存入被告戊○○華僑銀行帳戶；另乙○於96年5
     月3 日11時4分、同日時11分許，在臺中市○區○○路0 段000
     號台中銀行向上分行，填載取款憑條持以向銀行行員領款
    ，自乙○台中商銀000號帳戶提領300 萬元、900 萬元，其中
    300 萬元現金，於同日12時46分許，由戊○○在華僑商業銀行
    台中分行，存入戊○○華僑銀行帳戶，另有300 萬元現金，於
    同日12時35分許，由戊○○在台中商業銀行西台中分行，存入
    戊○○台中商銀帳戶等事實，業經被告乙○供承，被告戊○○供
    承或不爭執在卷，並有台中商業銀行總行108 年5 月13日中
    業執字第1080013957號函寄所附被告乙○台中商銀000號帳戶
    存摺存取款憑條、109 年7 月15日中業執字第1090021337號
    函暨所附被告乙○台中商銀000號帳戶開戶資料及交易明細、
    花旗（台灣）商業銀行股份有限公司108 年6 月3 日（108 
    ）政查字第0000073174號函暨所附戊○○帳號華僑銀行帳戶開
    戶資料、交易明細及交易傳票、台中商業銀行總行108 年5 
    月17日中業執字第1080014567號函暨所附戊○○台中商銀帳戶
    開戶資料、交易明細及交易傳票、台中商業銀行總行109 年
    8 月25日中業執字第1090025713號函暨所附台中商業銀行存
    摺存款取款憑條3 紙（交查464 號卷二第11-19、131-271 
    、277-287 頁；原審卷一第375-387 、431-439 頁），此部
    分事實，先堪認定。又被告戊○○係弘萬公司決策中心顧問，
    負責弘保公司事業體財務管理等情，業據證人謝凭芳於原審
    證稱：我任職期間戊○○為決策中心主管，管理人事、帳務，
    公司一些事情都會跟戊○○討論，可能董事長宋○○的重大決策
    會跟戊○○討論，我是擔任戊○○助理，也是負責財務等語（原
    審卷二第248頁)在卷，且有卷附宋○○親筆簽名確認弘保貿易
    有限公司組織系統圖、弘萬公司人事資料（交查464卷三第4
    71頁；偵卷第129頁），此部分事實亦堪認定。
　⒉被告乙○雖辯稱其於96年2 月14日及同年5 月3 日提領之全數
    款項，均為被告戊○○取走云云，然此為被告戊○○否認，並於
    原審證述：我記得好像她存250 萬元到我存摺，其他300 萬
    元流向我不清楚，我沒有拿走等語（原審卷三第44頁）。查
    本案既係由被告乙○出面領取其保管之弘保公司事業體款項
    ，且依現存證據資料，僅其中之250萬元、300萬元、300萬
    元係存入戊○○名下帳戶，衡之常情，倘上開款項全係要交由
    戊○○處理，何以乙○於96年2 月14日匯款時，不一併將其餘3
    00萬元匯至戊○○帳戶，實有違常理，本案此部分其餘款項既
    無法證明係由戊○○一併取走，自應認定係由領款之被告乙○
    持有管領。至被告乙○上訴雖另以：依其與宋○○、戊○○於100
    年4月12日在星巴克談話錄音之譯文內容，顯示本案款項均
    係由戊○○取走，其中550萬元係給戊○○之年終奬金，其餘120
    0萬元係戊○○拿去捐款等語。惟查，姑不論被告戊○○否認上
    開譯文之真正，且
　　觀之丁○○提出，被告乙○自陳係其當場錄音，並由謝凭芳委
    請翻譯社翻譯之100年4月12日星巴克錄音譯文內容（偵卷第
    131-173頁)，宋○○、乙○於一開始即提及：現在是他查到，
    他提出來，他主張說有2000萬元到乙○戶頭，構成說我跟乙○
    侵占；弘保弘萬的都在查，乙○私人的帳戶給公司做，他們
    要我們交代，上星期開庭時對方律師已經講有這筆2000萬元
    資金流向，要我們說明；現在的關鍵原先不覺得有什麼問題
    ，但是他查到這一筆資金的流向，這麼大一筆資金去那裡了
    ，事實上在當時是，其中的一千萬那個時候是提出我們要去
    做一個公益（乙○：一千二百萬），一千二百萬提出要做一
    個公益；那2000萬，我們把它分成二筆，有一個550萬就是
    你（指戊○○）的年終獎金；第二這一條1200萬的公益捐款，
    關鍵在於我今天必需證明我這個錢是拿去捐等語（偵卷第13
    5、137、138-140、143頁)，乙○於過程中並表示：是不是這
    一個，是不是這個一千二百萬，就是說要捐出去的嘛，對不
    對，因為我只好抓這個；現在是鐘律師要我們說明，那我這
    個怎麼可能讓鐘律師知道，我們先來跟你就是討論應該怎麼
    去講嘛，不然我就約在鐘律師那邊就好了等語（偵卷第139
    頁)，顯示被告乙○及宋○○於100年4月12日縱確有找戊○○會面
    並將其等對話錄音，然其等當時目的係在找戊○○討論如何對
    當時之委任律師說明被告乙○提領上開550萬元、1200萬元款
    項之原因、去向，且由乙○所述「這個怎麼可能讓鐘律師知
    道，我們先來跟你就是討論應該怎麼去講嘛」等語，可知其
    等該次對話所稱其中550萬元係給戊○○之年終奬金，其餘120
    0萬元係捐款云云，根本不是事實，只是當時要提供給委任
    律師之一個說詞，上開譯文自不能作為全部款項均係由戊○○
    一人取走之認定依據，其理應明。
　⒊被告戊○○雖辯以：乙○台中商銀000號帳戶僅有17筆交易紀錄
    ，應屬乙○私人所用而非弘保公司事業體所用之帳戶，我取
    得上開款項自不生侵占之問題等語。然乙○台中商銀000號帳
    戶確係乙○借予弘保公司事業體之帳戶，業經認定如前，戊○○徒以該帳戶內僅有17筆交易，執為該帳戶非公司使用之理
    由，顯乏其據，蓋帳戶使用頻率，為帳戶使用者之選擇，無
    從據此作為帳戶實際使用人為何人之判斷依據。至被告戊○○
    上訴意旨雖另以：依交查399號卷一第20頁明細分類帳記戴
    ，弘保公司有關乙○台中商銀000號帳戶之傳票僅有4張，第1
    份為96年12月31日，足證該帳戶係於上開時間始交予公司使
    用，在此之前之存、提款，均與公司無涉，本案乙○提領其
    自己帳戶內款項自無成立侵占、背信或詐欺罪餘地；且乙○
    於上開時間提領550萬元、1200萬元前，乙○台中商銀000號
    帳戶僅有2張面額分別為500萬元、2000萬元之支票存入，票
    號分別為0000000、0000000號 （原審卷一第381頁）， 而
    該二張支票係乙○在花旗銀行中港分行第00000號甲存帳戶所
    開立及提示兌領（交查第464號卷一第10頁），該甲存帳戶
    並未供公司使用，亦經謝凭芳於原審證述明確，是乙○於上
    開時間自台中商銀000號帳戶提領之500萬元及300萬元、900
    萬元，均非弘保公司所有等語。惟查：①乙○台中商銀000號
    帳戶係為供公司使用而申設，且係由戊○○規劃，戊○○明確知
    悉該帳戶係供弘保公司事業體使用乙情，業據證人乙○於原
    審證述：（問：台中商業銀行二林分行剛剛提示給你看交易
    明細表的帳戶，當時去申請的原因為何？）我記得為何會有
    二林帳戶的帳戶，是戊○○來公司整頓的時候，戊○○有請台中
    商銀行員到我們原來舊的公司來，在台中市○○路○段000 號
    ，辦理公司包括我的借名帳戶，還有所有公司需要申請的帳
    戶，這個我印象很深刻，因為我不可能會去找彰化那個地方
    開戶；我不知道當時為何選二林分行，是戊○○規劃的，戊○○
    對這個帳戶自始至終是公司使用，從開始就一定知道等語（
    原審卷二第404頁)，所證該帳戶自始由公司使用，核與於95
    年間至公司任職之謝凭芳證述：乙○台中商銀000號帳戶從我
    一進去之前公司就在使用等語（原審卷二第239頁)相符，而
    證人謝凭芳係受被告戊○○管理之儲備主管，有上開公司組織
    系統圖可參，謝凭芳既知台中商銀000號帳戶係乙○借予公司
    使用，則為謝凭芳主管之被告戊○○，對於該帳戶係弘保公司
    事業體所用，豈可能不知？復衡之該帳戶若確屬乙○個人使
    用之帳戶，乙○提領其內款項即不生侵占公司款項之問題，
    其豈可能故為虛偽不實表示而自陷於罪，被告戊○○徒以卷內
    可見之關於乙○台中商銀000號帳戶傳票僅有4張，第1份日期
    為96年12月31日，主張該帳戶係自96年12月31日起始由弘保
    公司事業體使用，與上開證據不符，並無可採。②乙○於96年
    2月14日、5月3日提領上開550萬元、1200萬元前，系爭乙○
    台中商銀000號帳戶雖於95年12月27日存入並兌領面額2000
    萬元之票號0000000號支票，該支票並係以乙○個人使用之華
    僑銀行臺中分行第00000號支票存款帳戶開立等情，雖有上
    開證據可佐，顯示乙○提領之上開550萬元、1200萬元，其資
    金來源係乙○上開支票存款帳戶。惟上開2000萬元支票兌現
    前，被告乙○供弘保公司事業體使用之華僑銀行000號帳戶，
    曾轉帳2000萬元至上開乙○支票存款帳戶乙節，亦有乙○華僑
    銀行000號帳戶交易明細資料、存摺影本可參（交查464號卷
    一第11頁反面；交查399號卷一第191頁），可知該紙支票兌
    現之金流，事實上仍來自弘保公司事業體所使用之乙○華僑
    銀行000號帳戶，此再參以證人乙○於原審證稱：2000萬元的
    支票的錢，不是我個人的錢，是公司境外公司跟借名帳戶的
    錢，這部分用這樣的資金流向，是戊○○去調度，戊○○知道這
    2000萬元不是我個人私人的錢等語，益顯明確，則被告戊○○
    以前詞辯稱乙○於上開時間自台中商銀000號帳戶提領之500
    萬元及300萬元、900萬元均非弘保公司所有云云，無非卸責
    之詞，並無可採。
　⒋被告乙○及戊○○雖均辯稱，上開存入戊○○帳戶內之款項中，其
    中550萬元係戊○○95年度之年終奬金云云，然查：
　⑴弘保公司事業體之年終獎金發放，需由股東宋○○、丁○○等人
    共同決定，並以匯款方式給付等情，業據被告乙○於原審供
    述：公司員工年終獎金需由股東一起決定、員工年終獎金都
    是轉帳方式給付，不會提領現金直接發放等語（原審卷二第
    431 、433 頁），核與證人丁○○於原審證述：公司核發年終
    獎金會由股東會討論完後，由宋○○製表後，「我們都會簽那
    張表」才算數，不可能由宋○○自己決定發放金額等語（原審
    卷二第118 頁），並有證人即曾任職弘保、弘萬公司之黃政
    偉於偵查提出之弘保貿易年終獎金單及黃政偉存摺影本、弘
    保公司年終獎金分配表附卷可憑（交查399 號卷二第325-34
    7 、367-429 頁；交查464 號卷一第83-84頁），以及弘保
    公司事業體年終獎金分配表在卷可參（交查464 號卷一第83
    -84頁），足認被告乙○及證人丁○○所述之弘保公司事業體年
    終奬金支領方式可信。惟證人乙○於原審卻又證稱：95年度
    戊○○年終獎金為550 萬元，此為戊○○告知，其並未看到任何
    簽呈、傳票或書面資料，其僅係憑戊○○指示即前往銀行臨櫃
    提領現金等語（原審卷二第394-396 頁），可知證人乙○所
    述之本案核發戊○○年終獎金方式，顯與弘保公司事業體需經
    過股東簽核、並以匯款方式給付未合，其所辯此部分金額係
    戊○○之年終獎金，係依戊○○指示而提領是否可採，已有可疑
    。再者，參之證人丁○○於原審證稱：被告乙○或宋○○不曾徵
    詢核發年終獎金給戊○○之事，且發放年終獎金最後也一定是
    在年後發放完畢，不可能延宕至4 、5 月才發放，且年終獎
    金不可能發這種金額，因為連我自己從來也沒領過那種年終
    獎金，且當時戊○○年資才1 年、2 年而已等語（原審卷二第
    94、97、118 、123 頁），證人鄧方禹於原審證述：股東每
    年的分紅也就是一個股本250 萬元，如果要發放獎金高達55
    0 萬元的狀態下，我想哪個股東會覺得是正常的，遠遠超過
    我股本的分紅範圍去發放，當然是不合理的，沒辦法理解，
    也從來不曾聽聞宋○○要發放高達550 萬元的年終獎金給戊○○
    ，或者有任何股東會議決議等語（原審卷二第138 頁至第13
    9 頁），及證人丙○○於原審證述：戊○○有領一般報稅的年終
    獎金，這個是有的，只是那個550 萬元是沒有出現，以常理
    推論，哪一個公司會在一個員工進來一年的時候，去給她55
    0 萬元，且比所有的股東都還要多的獎金等語（原審卷二第
    324 、335 頁）。以及宋○○及丁○○等股東於95年度之薪資報
    酬及獎金（扣繳憑單）僅分別為205 萬5400元、199 萬2900
    元，此經本院以102年上易字第286號刑事確定判決認定在案
    （本院卷第105-106、121頁），作為弘保公司事業體股東之
    宋○○、丁○○於該年度之所得獎金僅約200 萬元，以被告戊○○
    僅為弘保公司事業體內之職員，何以得以領取高於公司負責
    人兼股東之宋○○所得2 倍有餘之奬金，足認被告乙○、戊○○
    所辯係核發550萬元年終獎金予戊○○，且完全未經其他股東
    同意云云，嚴重違反事理常情，難以憑採。
　⑵復參以被告戊○○於偵查中先稱：我沒有從弘萬公司拿到過550
     萬元年終獎金。有的話國稅局應該會申報；沒有印象被告
    乙○或宋○○曾交給我550 萬元等金額等語（交查464 號卷二
    第7頁），完全否認有收受該550萬元之情事，嗣於原審準備
    程序改稱：宋○○表示會以私人名義給我550 萬元年終獎金等
    語（原審卷一第82-83頁），再於原審審理時又稱：該筆550
     萬元年終獎金是因與宋○○討論其他員工年終獎金時，針對
    每個員工的年終獎金去做調整，以去年跟今年的做參考，以
    及個人貢獻度，所以才會說誰怎樣，他的獎金會變成我的，
    因為這是當初承諾的等語（原審卷三第54頁），是其對於有
    無取得，以及該筆所謂550 萬元年終奬金取得之原因為何，
    前後說法不一，已有可疑。且設若該筆金額確為年終獎金，
    何以被告戊○○於綜合所得稅中均未見申報，有被告戊○○94年
    度至第96年度之綜合所得稅結算申報書在卷可佐（交查464
    號卷二第65-76頁）。且被告戊○○既為公司員工，且係因為
    公司建功而得取得對應之獎金，實難想像何以公司老闆會選
    擇以私人名義給付獎金，此由被告乙○於原審亦表示：從來
    沒有這樣的例子，不可能個人會發給員工獎金等語（原審卷
    三第76頁）益明，被告戊○○所述顯與事實不符，難以為參。
    況縱認該筆款項確為宋○○個人同意給予之年終獎金，又豈能
    以弘保公司事業體借名帳戶內之公司款項支應，戊○○於明知
    其情之狀況下，仍予領受，其主觀上又豈能謂無侵占之主觀
    犯意，所辯亦無可採。
　⑶宋○○、丁○○及鄧方禹固於102 年6 月15日開立股東會，其臨
    時動議並記載：「基於弘保公司股東之身分，追認並同意弘
    保公司自94年起至和解成立之日止，有關弘保公司所為薪資
    、經營獎金、年終獎金之調整集合撥方案，乙方並追認同意
    薪資、經營獎金、年終獎金之調整及核發方案」等文字，有
    弘保公司股東會會議記錄在卷可參（交查464 號卷一第75-7
    6頁）。然證人鄧方禹就此於原審證述：這個議案是針對我…
    …其他的員工我不清楚……我不可能去追認，因為那是不合理
    的等語（原審卷二第157-158 頁），證人丁○○於原審證述：
    我的認知是通案，所以我完全不同意、因為薪資什麼都沒寫
    ，我絕對是不同意的，沒有寫細節等語（原審卷院二第160 
    頁），顯見對於該臨時動議之內容究為何，股東間認知有所
    出入，應以何者為主自有可疑，遑論證人丁○○、鄧方禹在對
    於戊○○實際年終獎金數額不知情之前提下，如何得以前開決
    議遽認丁○○、鄧方禹確有追認宋○○先前所為所有獎金調整及
    核發方案之事實，該股東會會議記錄，自亦無從為被告2人
    有利之證據。
　⒌被告戊○○雖以被告乙○於96年5 月3 日交付之300 萬元，其中
    250萬元係宋○○指示進行公益捐款，惟此一金額核與證人宋○○於偵查中證述：我確實有允許戊○○，請他去提領1200萬去
    做慈善捐款等語，及被告乙○於原審所稱：5 月3 日提領出
    之1200萬元，是公司要捐款等語（交查464 號卷一第59頁：
    原審卷二第399 頁），有顯著之差異，何者為真，已足存疑
    。且查：
　⑴被告戊○○或稱：捐款是宋○○以他自己私人名義捐，不是以公
    司名義，宋○○沒有說要憑證，因為他說是無名氏等語（原審
    卷三第35頁），或稱因宋○○表示公司已經成立十二年造成一
    些污染，因他們兩個沒小孩，他們想做一些回饋等語（原審
    卷三第55頁），則戊○○取得上開金額之目的究係作為宋○○私
    人捐款，抑或公司污染欲回饋社會之公益捐款，所述前後不
    一，更啟人疑竇。又被告戊○○取得之款項既係被告乙○自弘
    保公司事業體借名帳戶所提領者，縱確有捐贈，亦應屬弘保
    公司事業體所捐贈，應認係公司捐款，被告戊○○既受宋○○指
    示，基於公司回饋社會之目的而以公司所有財產進行捐款，
    衡情即應以弘保公司事業體名義為之，然證人丁○○於原審證
    述：宋○○不曾告知或討論過要進行公司捐款之行為（原審卷
    二第120 頁），證人鄧方禹於原審亦證述不曾聽聞弘保公司
    或宋○○要進行捐款（原審卷二第138 頁），證人丙○○於原審
    證述不曾聽過公司要做捐款等語（原審卷二第314 頁），均
    顯見弘保公司股東均不曾聽聞宋○○有指示被告戊○○以弘保公
    司事業體資金捐款之事實，且觀諸弘保公司扣繳憑單，自始
    不曾出現任何捐款記錄，有財政部中區國稅局沙鹿稽徵所10
    8 年5 月14日中區國稅沙鹿營所字第1082454465號函暨所附
    弘萬公司各類扣繳既免扣繳憑單（交查464 號卷二第29-31
    頁），是被告戊○○、乙○所辯係為公司捐款云云，甚為有疑
    。
  ⑵被告戊○○雖傳訊證人吳旼衛以證明其確實有將被告乙○交付之
    金額，委請吳旼衛協助捐款之事實，證人吳旼衛並於原審證
    述：戊○○有請我幫忙取款進行捐款等語（原審卷二第221 頁
    ），惟證人吳旼衛作為台中商業銀行職員，自陳代客戶提領
    存款，所為已與銀行行員規範要求不合，其證言憑信性已不
    高。且證人吳旼衛先證稱：是戊○○告訴我這筆錢是要捐款，
    但沒有說是什麼人捐的等語，復稱：戊○○說老闆要捐款等語
    （原審卷二第223 頁、第232 頁），證述情節顯有矛盾，更
    顯有疑。且再細察證人吳旼衛於原審證述其捐款單位為彰化
    家扶中心；送款時間應該都是在我下班時候，晚上7 點多快
    8 點了，到家扶中心都天黑了等語（原審卷二第226 頁至第
    228 頁），而家扶中心之捐款時間為8 時至17時，有財團法
    人台灣兒童暨家庭扶助基金會網頁資料可參（原審卷二第28
    9-290 頁），證人吳旼衛何以選擇於家扶中心未營業之時間
    進行捐款，且未取得何捐款證明，己悖離常情，且本案依其
    所述捐款金額為250萬元，並非小額，以被告戊○○為公司財
    務主管，當知企業或個人之捐款，均可作為申報營業所得稅
    、個人所得稅時之扣除額，而有節稅功效，若確有捐款之事
    實，豈可能未取得任何捐款單據、證明，被告戊○○主張其確
    有將被告乙○交付之款項250萬元，委請證人吳旼衛捐款云云
    ，難以採信。
　⒍被告戊○○雖另提出信用卡資料，以證明被告乙○交付之金額中
    ，部分係用於宋○○指示購買公司所用物品（原審卷一第119-
    131頁），然上揭信用卡資料均為百貨公司購買記錄，並無
    法看出購買內容，至多僅能證明被告戊○○有購買特定商品之
    事實，無從判斷所購買之物品為公司所用，此部分亦難為被
    告戊○○有利之認定。
　⒎再被告乙○主張其於96年2 月14日前往臺中市○區○○路000號台
    中銀行西臺中分行提款時，戊○○亦有陪同乙情，雖因戊○○否
    認而無法認定。然當日被告乙○以現金存入250 萬元至被告
    戊○○華僑銀行帳戶時，被告戊○○並未另向被告乙○確認，而
    係以該帳戶係其薪資帳戶，即認知該筆款項係其年奬金，業
    據其供述在卷（原審卷三第55頁）。而被告乙○提領之550 
    萬元弘保公司事業體款項，其中既有250 萬元確實係流入被
    告戊○○華僑銀行帳戶內，被告戊○○復無法提出收受此筆款項
    之正當理由，再參以證人乙○證稱此一金流方式係由戊○○規
    劃如上，衡情倘非其2人確有共同以上開方式侵占弘保公司
    事業體金額之犯意聯絡，實難想像何以被告戊○○於被告乙○
    以現金存入該筆金額至其個人帳戶時，未再與被告乙○確認
    ，足見被告戊○○對於乙○於當日自弘保公司事業體使用之乙○
    台中商銀000號帳戶提領550 萬元乙情知悉，且朋分其中250
    萬元，有主觀上之認識，並有犯意聯絡。另關於被告乙○於9
    6年5 月3 日11時4 分許、同日10分許至臺中市○區○○路0 段
    000 號台中銀行向上分行提領300萬元、900 萬元後，被告
    戊○○旋於同日12時35分許，在台中商業銀行西台中分行現金
    存入300 萬元至伊之台中商銀帳戶，並於同日12時46分許在
    華僑商業銀行台中分行現金存入300 萬元至其華僑銀行帳戶
    ，業認定如前，被告戊○○固亦否認當日有與被告乙○一同前
    往銀行提領上揭款項，然由其可於被告乙○提領鉅額款項後
    ，旋將上開金額分別存入其華僑銀行及台中銀行帳戶內，可
    知其縱未與乙○一同前往台中銀行向上分行領款，乙○亦係於
    取得款項後立即與戊○○見面並交付現金，復參以被告戊○○同
    樣無法提出收受此筆款項之正當理由，及證人乙○證稱此金
    流方式係戊○○規劃等情，可認被告戊○○對於乙○自台中商銀0
    00號帳戶提領上揭鉅額現金之事早已所悉，且有犯意聯絡，
    否則基於交易安全，乙○為何不以轉帳或匯款方式交付戊○○
    ，其資金流向豈不更加清楚明確，其等卻刻意以提領現金之
    方式為之，且於極接近之時間內，由戊○○以現金存入其個人
    帳戶，顯見戊○○對於乙○將提領上開金額，且有計畫地將乙○
    給付之現金，分別存至不同帳戶等事實，均有認識，主觀上
    有與被告乙○共犯本案之犯意聯絡，亦可認定。
　⒏綜上所述，被告2人上開所辯，均屬卸責之詞，無可採取，其
    等共同業務侵占之犯行，事證已經明確，均應依法論科。
三、論罪之理由
  ㈠被告乙○為犯罪事實㈠行為後，刑法第339條第1項業於103年6
    月18日修正公布，同年月20日生效施行。修正前之刑法第33
    9條第1項原規定：「意圖為自己或第三人不法之所有，以詐
    術使人將本人或第三人之物交付者，處五年以下有期徒刑、
    拘役或科或併科一千元以下罰金」修正後刑法第339條第1項
    則規定：「意圖為自己或第三人不法之所有，以詐術使人將
    本人或第三人之物交付者，處五年以下有期徒刑、拘役或科
    或併科五十萬元以下罰金」，修正後將罰金刑提高，自以修
    正前較有利於被告乙○，依刑法第2條第1項前段規定，此部
    分應適用行為時即修正前刑法第339條第1項之規定。又刑法
    第336條第2項之業務侵占罪，於108年12月25日修正公布，
    並自同年月27日起生效施行，此次修正係將刑法施行法第1
    條之1第2項前段之法定罰金刑數額提高為30倍之部分，經調
    整換算後予以明定，因修正前、後之條文內容，實質上並未
    有所不同，自無新舊法之比較問題，應依一般法律適用原則
    ，逕行適用現行第336條第2項之規定。
  ㈡核被告乙○犯罪事實㈠所為，係犯刑法第216 條、第210條之
    行使偽造私文書罪及修正前刑法第339 條第1 項之詐欺取財
    罪。被告乙○盜蓋丙○○印章於取款憑條上行為，為偽造私文
    書之部分行為；又其偽造私文書後復持以行使，其偽造私文
    書之低度行為亦為行使之高度行為所吸收，均不另論罪。被
    告乙○此部分所犯行使偽造私文書及詐欺取財犯行，有行為
    局部之同一性，且其犯罪目的單一，依一般社會通念，均認
    應評價為一行為較為合理，是其此部分所為，係以一行為同
    時觸犯數罪名，為想像競合犯，應依刑法第55條規定，從一
    重之行使偽造私文書罪處斷。再業務侵占罪之成立，以因執
    行業務而持有他人之物為前提，必行為人先合法持有他人之
    物，而於持有狀態繼續中，擅自處分，或易持有為所有之意
    思，而逕為所有人之行為，始克相當。倘其持有之初，係出
    於非法方法，即非合法持有，除應視其非法行為之態樣，分
    別成立相關罪名外，無成立業務侵占罪之餘地（最高法院90
    年度台上第1114號判決意旨參照），而刑法第339條第1項之
    規定，意圖為自己或第三人不法之所有，以詐欺使人將本人
    或第三人之物交付者，為詐欺罪，凡以不法意圖，施詐術使
    人陷於錯誤，而移轉物之所有者，係構成刑法之詐欺罪，至
    於在物之移轉所有過程中，縱令移轉物之占有，先呈暫時持
    有狀態，爾後始變異持有為所有，亦不因其不法移轉物之所
    有過程有此暫時持有狀態及易持有為所有之情形，即論以侵
    占罪。查被告乙○擔任弘保公司事業體出納、財務人員，負
    責保管丙○○借予弘保公司事業體使用之華僑銀行000號帳戶
    存摺、印章，則其得持該帳戶取款憑條前往銀行領款範圍，
    自然僅限用於弘保公司事業體之款項，除此以外之提領，非
    屬丙○○授權或同意提領之範圍。是被告乙○踰越此範圍所為
    之犯罪事實㈠領款行為，即非丙○○事前授權或同意可提領範
    圍，無從認被告乙○係為弘保公司事業體管領上開費用，或
    有為公司持有上揭款項之意，則其逾越授權，擅自填載丙○○
    名義取款憑條，持向不知情銀行承辦人員領款，即屬行使偽
    造私文書，致該銀行承辦行人員陷於錯誤而依憑蓋有丙○○印
    章之取款憑條，悉數交付款項予被告乙○，以非法方式取得
    上揭款項，依上說明，所為應係行使偽造私文書、詐欺取財
    之行為，而無論以業務侵占餘地。公訴意旨認被告乙○此部
    分行為係犯刑法第336條第2項之業務侵占罪，容有誤會，惟
    起訴之基本事實同一，並經原審及本院將上開變更後之罪名
    告知被告乙○，無礙於其防禦權之行使，爰依法變更起訴法
    條。
　㈢核被告乙○如犯罪事實㈡～㈤所為、被告戊○○如犯罪事實㈣～㈤所
    為，均係犯刑法第336條第2項之業務侵占罪。被告乙○、戊○○就犯罪事實㈤部分，基於相同之目的，分次提領弘保公司
    事業體款項，係基於同一犯意，在密切接近之時間、地點實
    施，並侵害同一法益，各行為之獨立性極為薄弱，依一般社
    會健全概念，在時間差距上，難以強行分開，在刑法評價上
    ，以視為數個舉動之接續施行，合為包括之一行為予以評價
    ，較為合理，應僅論以接續之一罪。
　㈣共同正犯之成立，祇須具有犯意之聯絡，行為之分擔，既不
    問犯罪動機起於何人，亦不必每一階段犯行，均經參與。共
    同實行犯罪行為之人，在合同意思範圍內，各自分擔犯罪行
    為之一部，相互利用他人之行為，以達其犯罪之目的者，即
    應對於全部所發生之結果，共同負責；共同正犯間，非僅就
    其自己實行之行為負其責任，並在犯意聯絡之範圍內，對於
    他共同正犯所實行之行為，亦應共同負責；又共同正犯不限
    於事前有協議，即僅於行為當時有共同犯意之聯絡者亦屬之
    ，且表示之方法，不以明示通謀為必要，即相互間有默示之
    合致亦無不可（最高法院34年上字第862號判決、73年台上
    字第1886號判決、97年度台上字第2517號判決意旨參照）。
    再刑法第336條第2項之罪，以侵占業務上所持有之物為其構
    成要件，即係因其業務上持有之身分關係而成立之罪，與僅
    因身分關係或其他特定關係而致刑有重輕之情形有別。因而
    無業務關係之人，與有業務關係者共同侵占，依同法第31條
    第1項規定，仍應以業務上侵占之共犯論（最高法院28年上
    字第2536號判決、81年度台上字第1264號判決、95年度台上
    字第2014號判決要旨參照）。另業務上持有物之人與毫無持
    有關係之人侵占某物，應依刑法第31條第1項規定，均用第3
    36條第2項處斷，其無持有關係者，不能依同法第335條論科
    （最高法院25年4月21日25年度決議㈡參照）。被告乙○與其○○宋○○就犯罪事實㈠～㈢所示行使偽造私文書、業務侵占犯行
    ，均有犯意聯絡，應依刑法第28條規定論以共同正犯。另被
    告戊○○雖係弘萬公司決策中心顧問，負責弘保公司事業體財
    務管理，然就弘保公司事業體向乙○借用之上開台中商銀000
    號帳戶並無保管關係，不具有業務上持有關係，惟其與負責
    掌管上開借名帳戶之被告乙○，共同侵占乙○業務上持有之如
    犯罪事實㈣㈤所示款項，並各朋分其中之250萬元、600萬元
    ，依刑法第31條第1項前段規定，仍應成立共同正犯。再被
    告戊○○雖不具上開業務持有關係，惟其身為弘萬公司之顧問
    ，竟與乙○共同侵占弘保公司事業體款項，並朋分鉅額款項
    ，涉入甚深，就本案犯行之可非難性亦高，不宜依刑法第31
    條第1項但書規定減輕其刑，併予敘明。
　㈤被告乙○所犯犯罪事實㈠～㈤之5罪；被告戊○○所犯犯罪事實㈣
    、㈤之2罪，均係犯意個別，行為互殊，均應分論併罰。
四、撤銷原審判決及自為判決之理由
  ㈠原判決認被告乙○犯如其附表一編號一～三所示之罪，被告戊○○犯如其附表一編號二、三所示之罪事證均明確，分別予以
    論罪科刑，並為相關沒收、追徵之諭知，固均非無見。惟查
    ：⒈原審就被告乙○犯罪事實㈡㈢行為及被告乙○、戊○○犯罪事
    實㈣㈤行為，雖均認係犯刑法第339條第1項之詐欺取財，惟
    其等此部分行為均係以被告乙○名下之借名帳戶，開立乙○名
    義之取款憑條向銀行提領存款，乙○為有製作權人，該取款
    憑條並不生偽造問題，且依銀行與乙○間消費寄託關係，本
    有將帳戶內存款交付乙○之義務，並無陷於錯誤狀況，是原
    審變更檢察官起訴之法條，認此部分行為均係成立詐欺取財
    罪，適用法則均有錯誤。⒉原審判決雖認被告乙○就犯罪事實
    ㈠～㈢所示行為，係多次提領之詐欺取財行為，然時間密接，
    且均係侵害弘保公司事業體之財產法益，應論以接續一罪。
    惟被告胡碟上開行為，係分別成立行使偽造私文書、業務侵
    占犯行，行為態樣並不相同，且各該領款時間先後為95年8
    月10日、同年11月21日及96年12月18日，間隔時間達3個多
    月、1年之久，並無密接之情形，顯係犯意另起之數行為，
    起訴意旨亦同此認定，則原審此部分關於罪數之認定有誤，
    且就其認定被告乙○犯詐欺取財犯行部分，亦漏未為新舊法
    之比較，致適用較重之裁判時法，亦有適用法則錯誤之違法
    。⒊被告乙○、戊○○犯罪事實㈣所示行為，有中華民國96年罪
    犯減刑條例之適用，應減其等宣告刑2分之1，原審漏未減刑
    ，亦有不當。⒋被告戊○○犯罪事實㈣㈤行為，係依刑法第31條
    第1項前段規定，與被告乙○成立共同正犯，原審誤依刑法第
    28條論以共同正犯，有欠允當。⒌被告乙○於犯罪事實㈠取款
    憑條上盜蓋之「丙○○」印文，係使用丙○○留存之真正印鑑章
    所為，並非刑法第219 條所規範之偽造印文，不在宣告沒收
    之列，原審就該印文併諭知沒收，亦有違誤。⒍宋○○於本案
    偵查中之107年4月12日，曾存入637,930元至弘保公司帳戶
    ，此部分可認係將其部分犯罪所得依法返還予弘保公司事業
    體，應於犯罪實㈢之犯罪所得扣除（詳後述），原審未審酌
    此部分事實而全數沒收，自有未當，被告乙○上訴主張其犯
    罪所得應扣除上開返還部分，即屬有據。被告乙○、戊○○上
    訴猶以前詞否認犯罪，雖均無理由，惟原判決既有上開可議
    之處，仍應由本院將原判決撤銷改判。
  ㈡爰以行為人之責任為基礎，審酌被告2人均任職弘保公司事業
    體，被告乙○藉職務上保管弘保公司事業體所使用借名帳戶
    機會，詐欺、行使偽造私文書及業務侵占弘保公司事業體款
    項，導致弘保公司事業體受有財產上之損害，各次犯行所詐
    得、侵占之損害金額甚鉅，各為150萬元、102萬元、2390萬
    元、550 萬元及1200萬元，被告戊○○就其參與部分，各朋分
    250萬元、600萬元，及被告2人犯後始終否認犯行，亦未積
    極與被害人進行和解、賠償損害之態度，所為實值非難；暨
    被告乙○自陳高中畢業之智識程度，目前擔任清潔工，日薪6
    00元，家庭經濟狀況普通，被告戊○○自陳研究所畢業之智識
    程度，目前擔任記帳士，家庭經濟狀況小康（原審卷三第87
    頁；本院卷一第297頁、卷二第187頁）及告發人對本案量刑
    之意見等一切情狀，分別量處如附表編號1-5所示之刑，並
    就得易科罰金部分，諭知易科罰金之折算標準。
　㈢被告乙○犯罪事實㈠㈡及被告乙○、戊○○犯罪事實㈣行為後，中
    華民國96年罪犯減刑條例業於96年7月4日公布，並自同年月
    16日起施行生效，依上開條例第2條第1項第3款規定：「犯
    罪在中華民國96年4月24日以前者，除本條例另有規定外，
    依下列規定減刑：有期徒刑、拘役或罰金，減其刑期或金
    額2分之1。」查被告乙○犯罪事實㈠㈡及被告乙○、戊○○犯罪
    事實㈣部分，犯罪時間均係於96年4月24日以前，復無上開
    條例所定不予或不得減刑之情形，應各依上開條例第2條第1
    項第3款、第7條、第9條規定，減其等之宣告刑2分之1。復
    審酌被告乙○本案犯罪行為時間之間隔，並非密接，犯罪手
    段與態樣類同或相同，所擔任之角色均相同，同為侵害財產
    法益，並非侵害不可代替或不可回復性之個人法益，並參諸
    刑法第51條第5 款係採限制加重原則，而非累加原則之意旨
    ，以及被告乙○參與之情節及被害人所受財產損失等情況，
    分別就其不得易科罰金、得易科罰金部分，各定其應執行刑
    如主文第二項所示，並就得易科罰金部分，諭知易科罰金之
    折算標準。又被告2人本案犯行既有上述適用法則錯誤、誤
    認罪數等情形而經撤銷改判，檢察官雖未提起上訴，第二審
    法院仍無刑事訴訟法第370 條所規定不得諭知較重於原審判
    決之刑之禁止不利益變更原則之限制，附此說明。
  ㈣沒收部分：
　⒈被告2人行為後，刑法關於沒收部分於104 年12月17日修正，
    自105 年7 月1 日施行，而沒收，適用裁判時之法律，刑法
    第2 條第2 項定有明文，是就沒收部分，應適用修正後之規
    定。經查：
　①被告乙○及其○宋○○就犯罪事實㈠～㈢，共同詐欺、業務侵占如
    附表編號1-3所示之150萬元、102萬元及2390萬元，各為其
    等此部分犯行犯罪所得，惟宋○○於本案偵查時，主張願就爭
    議款項差額返還弘保公司，並自行於107年4月12日存款637,
    930元至弘保公司帳戶，有玉山銀行存款回條影本在卷可參
    （交查399號卷一第186頁），應認係依法返還部分犯罪所得
    予弘保公司事業體，復依被告乙○於本院主張於犯罪事實㈢
    部分予以扣除(本院卷二第169頁)，則被告乙○犯罪事實㈠～㈢
    犯罪所得為150萬元、102萬元及2326萬2070元(＝23,900,000
    －637,930)，未經扣案，亦未經賠償被害人即弘保公司事業
    體，應依刑法第38條之1 第1 項前段、第3 項規定，於被告
    乙○所犯各罪刑項下諭知沒收，並於全部或一部不能沒收或
    不宜執行沒收時，追徵其價額。又告發人丁○○雖主張宋○○另
    因於93年間挪用公司款項，截至目前至少尚積欠公司327萬5
    52元，是其於偵查中存入弘保公司之637,930元應先返還上
    開欠款，不同意於本案扣除上開款項等語，惟宋○○既係於本
    案偵查中，針對包含上開事實之調查，表示欲就其自估之爭
    議差額返還弘保公司，自應認係針對本案犯行所為，難認與
    告發人主張之其他債務相關，此部分自應為有利被告乙○之
    認定，併予敘明。
　②被告乙○就犯罪事實㈣取得300 萬元，就犯罪事實㈤取得600 
    萬元；被告戊○○就犯罪事實㈣取得250 萬元，就犯罪事實㈤
    取得600 萬元，各為被告2人各次犯行之犯罪所得，並未扣
    案，亦未經賠償被害人即弘保公司事業體，均應依刑法第38
    條之1 第1 項前段、第3 項規定，於其等所犯各罪項下諭知
    沒收，並於全部或一部不能沒收或不宜執行沒收時，追徵其
    價額。
　③被告乙○雖主張依弘保公司事業體股東103年間協議書内容，
    其於繼承宋○○股東權利後，所持股東權數占弘保公司事業體
    之55%，則原審判決所指侵占之款項，其中55%屬乙○可得主
    張分配之比例，於此範圍內對公司而言並無損失或可認損失
    得獲填補清償債務後，似亦宜扣除等語。惟公司與股東為不
    同人格之存在，股份有限公司清算時，於清償債務後，除有
    公司法第330條但書情形外，賸餘之財產固應按各股東股份
    比例分派，然於股東積欠公司債務時，殊無容許股東以其對
    公司享有股權為由，即得主張扣除不返還之理，否則公司資
    本維持原則如何維護？本案被告乙○、宋○○上開詐欺、業務
    侵占行為，已然破壞公司資本之維持，且基於沒收制度剝奪
    行為人不法利得之精神，被告乙○自應將其詐欺、業務侵占
    之全部所得返還弘保公司事業體，此與被告乙○日後基於股
    東身分所得享有之賸餘財產分配等權利，係屬二事，不應混
    為一談，其此部分之主張亦無可憑採。
　⒉被告乙○就犯罪事實㈠於取款憑條上盜蓋之「丙○○」印文，乃
    使用丙○○之真正印章所為，並非刑法第219 條所規範之偽造
    印文，不在宣告沒收之列（最高法院48年台上字第113 號判
    決參照）。又上開取款憑條雖係被告乙○因犯偽造私文書罪
    所生之物，然既已交付銀行承辦人員收受，非屬被告乙○所
    有，亦無從宣告沒收，併予敘明。
據上論斷，應依刑事訴訟法第369條第1項前段、第364條、第299
條第1項前段、第300條，判決如主文。
本案經檢察官廖育賢提起公訴，檢察官甲○○到庭執行職務。
中　　華　　民　　國　　111 　年　　 4 　　月　　7　　日
            刑事第十庭     審判長法　官   陳  宏  卿
                                 法　官   簡  芳  潔
                                 法　官   林  美  玲
以上正本證明與原本無異。
乙○犯附表編號1部分，得上訴。
其餘部分，均不得上訴。
如不服本判決應於收受送達後20日內向本院提出上訴書狀，其未
敘述上訴理由者，並得於提起上訴後20日內向本院補提理由書（
均須按他造當事人之人數附繕本）「切勿逕送上級法院」。因疫
情而遲誤不變期間，得向法院聲請回復原狀。
                                 書記官   趙  郁  涵
　　　　　　　　　　　　　　　　 
中　　華　　民　　國　　111 　年　　4 　　月　　7 　　日
附表
編號  犯罪事實 主    文  1 犯罪事實㈠ 乙○共同犯行使偽造私文書罪，處有期徒刑捌月，減為有期徒刑肆月，如易科罰金，以新臺幣壹仟元折算壹日。未扣案之犯罪所得新臺幣壹佰伍拾萬元沒收，於全部或一部不能沒收或不宜執行沒收時，追徵其價額。  2 犯罪事實㈡ 乙○共同犯業務侵占罪，處有期徒刑柒月，減為有期徒刑參月又拾伍日，如易科罰金，以新臺幣壹仟元折算壹日。未扣案之犯罪所得新臺幣壹佰零貳萬元沒收，於全部或一部不能沒收或不宜執行沒收時，追徵其價額。  3 犯罪事實㈢ 乙○共同犯業務侵占罪，處有期徒刑壹年拾月。未扣案之犯罪所得新臺幣貳仟參佰貳拾陸萬貳仟零柒拾元沒收，於全部或一部不能沒收或不宜執行沒收時，追徵其價額。  4 犯罪事實㈣ ①乙○共同犯業務侵占罪，處有期徒刑壹年，減為有期徒刑陸月，如易科罰金，以新臺幣壹仟元折算壹日。未扣案之犯罪所得新臺幣參佰萬元沒收，於全部或一部不能沒收或不宜執行沒收時，追徵其價額。 ②戊○○共同犯業務侵占罪，處有期徒刑拾月，減為有期徒刑伍月，如易科罰金，以新臺幣壹仟元折算壹日。未扣案之犯罪所得新臺幣貳佰伍拾萬元沒收，於全部或一部不能沒收或不宜執行沒收時，追徵其價額。  5 犯罪事實㈤ ①乙○共同犯業務侵占罪，處有期徒刑壹年肆月，未扣案之犯罪所得新臺幣陸佰萬元沒收，於全部或一部不能沒收或不宜執行沒收時，追徵其價額。 ②戊○○共同犯業務侵占罪，處有期徒刑壹年參月，未扣案之犯罪所得新臺幣陸佰萬元沒收，於全部或一部不能沒收或不宜執行沒收時，追徵其價額。